臺灣高等法院花蓮分院民事判決　　　　　 96年度再易字第3號
再審原告　　花蓮區中小企業銀行股份有限公司
法定代理人　甲○○
訴訟代理人　廖學忠律師
再審被告　　乙○○○○○○○○.
當事人間請求債務人異議之訴事件，再審原告對於中華民國96年
1月18日本院95年度上更(一)字第4號確定判決提起再審，本院判決
如下：
    主  文
再審之訴駁回。
再審訴訟費用由再審原告負擔。
    事實及理由
一本件再審原告起訴主張：本院於民國（下同）96年1月18日所
  為95年度上更(一)字第4號確定判決有如下之再審事由：
  (一)判決理由與主文顯有矛盾：原確定判決既謂「系爭土地買賣
    契約於成立時自始無效」，再審被告自應將系爭土地之買賣
    價金 565萬元返還再審原告，乃原確定判決竟以事後臺灣花
    蓮地方法院91年度執字第5557號強制執行程序將系爭土地拍
    賣所得之價金，作為再審被告應返還予再審原告之金額，並
    將兩者（買賣價金及拍賣價金）相互抵銷後，認為再審原告
    應再給付再審被告 115萬元，有判決理由與主文矛盾之違法
    。
  (二)適用法規顯有錯誤：原確定判決依據花蓮縣政府92年 5月15
    日函所示「系爭土地未臨建築線，無法單獨申請建造執照，
    倘與454-9、454-10 、460- 1等筆土地合併申請建造執照，
    即符合建築基地臨接建築線之規定而得申請建造執照」等內
    容，認定系爭土地於系爭買賣契約成立時未臨建築線，與再
    審被告於前訴訟程序所主張「系爭土地於87年11月16日成立
    買賣契約時，原可興建房屋，嗣四周地號土地（454-9、454
    -10、460-1）分別於88年 9月12日及88年1月9日分割，導致
    系爭土地未臨建築線而無法興建房屋」之事實不同，原確定
    判決未依當事人（再審被告）所主之張事實為認定基礎，顯
    有不適用民事訴訟法當事人進行主義法則之違法。
  (三)有足以影響於判決之重要證物漏未審酌：再審被告於前訴訟
    程序主張「系爭土地因上訴人（即再審被告）有意購買四周
    畸零地，另覓金主，將所有權信託讓與擔保與訴外人吳秀慧
    ，並由吳秀慧之夫葉國煌繼承所有權，惟葉國煌已承諾日後
    定會配合解除契約回復原狀相關手續，是本件並無被上訴人
    （即再審原告）所謂「受償之物有毀損滅失或其他不能返還
    」及「解除權喪失之問題存在」，依再審被告之上開主張，
    系爭土地並無不能以原物返還再審被告之情形，自無以金錢
    回復原狀之問題，乃原確定判決將上開重要之證據置之不理
    而影響於判決。
    是依民事訴訟法第496條第 1項第1款、第2款及497條之規定
    提起本件再審之訴。
二查：
  (一)原確定判決雖認定再審被告得依不當得利之法律關係請求再
    審被告返還系爭土地買賣價金 565萬元，但亦肯認再審原告
    得依民法第264條第1項前段之規定，就再審被告所應返還再
    審原告之系爭土地行使同時履行抗辯，但因系爭土地已經再
    審原告聲請法院拍賣完畢而無從返還，認再審被告之返還義
    務僅止於系爭土地拍賣所得之價金，而兩造對系爭土地拍賣
    所得價金並未超過 450萬元之事實均未爭執，原確定判決認
    定兩相抵銷後，再審被告請求再審原告返還 115萬元並無不
    合，因而判決准許再審原告之請求（見原確定判決事實及理
    由欄八(五)(六)），經核並無民事訴訟法第496條第 1項第2款所
    列「判決理由與主文顯有矛盾」之情形，再審原告主張原確
    定判決有上揭再審事由，顯不足取。
  (二)再審被告於一審僅主張其係於系爭土地買賣契約成立後之88
    年6月7日向花蓮縣政府建設局申請建造執照被退件後，始發
    現系爭土地與道路間尚間隔花蓮市○○段454-9 地號土地而
    未臨建築線，並未主張系爭土地係於買賣契約成立後，始因
    土地分割而未臨建築線之事實。嗣後再審被告於一審判決以
    再審被告之主張有違誠信原則而判決再審被告敗訴後，再審
    被告始於上訴二審時，再行主張「系爭土地於87年11月16日
    成立買賣契約時，原可興建房屋，嗣四周土地（454-9、454
    -10、460-1地號土地）分別於88年9月12日及88年 1月9日分
    割，導致系爭土地未臨建築線而無法興建房屋」，經原確定
    判決以再審被告就其嗣後所主張之上開事實未舉證證明而不
    予採信，並於事實及理由內敘明理由予以駁斥（見本院95年
    度上更(一)字第 4號判決事實及理由欄八(四)之記載），並無認
    作主張而違反民事訴訟法第 388條規定之情形。再審原告依
    據再審被告上開經原確定判決駁斥不採之主張，指摘原確定
    判決有認作主張而適用法規顯有錯誤之再審事由，核無足採
    。
  (三)又系爭土地已經再審原告聲請臺灣花蓮地方法院以91年度執
    字第5557號強制執行程序拍定而終結，係兩造不爭執之事實
    ，再審被告顯然已經無從返還土地，再審原告仍執再審被告
    於前訴訟程序所為之陳述，主張系爭土地並無不能返還之情
    形，顯不足取。再審原告據此主張原確定判決有重要證據漏
    未斟酌之再審事由，顯屬無據。
三綜上所述，本件再審之訴顯無理由，爰不經言詞辯論以判決駁
  回之。
據上論結，本件再審之訴顯無理由，依民事訴訟法第502條第2項
、第78條判決如主文。
中　　華　　民　　國　　96　　年　　3 　　月　　3 　　日
                        審判長法  官  何方興
                              法　官  王紋瑩
                              法　官  林鳳珠
以上正本證明與原本無異。
本件不得上訴。
                              書記官  鄧瑞雲
中　　華　　民　　國　　96　　年　　3　　月　　3　　日
